臺灣高等法院民事判決
上　訴　人　乙○○
被　上訴人　甲○○
特別代理人　丙○○
訴訟代理人　鄭文玲律師
上列當事人間排除侵害事件，上訴人對於中華民國95年10月27日
臺灣板橋地方法院94年度訴字第741號第一審判決提起上訴，本
院於96年7月31日言詞辯論終結，判決如下：
    主      文
原判決關於駁回上訴人下開第二、三、四項之訴及該部分假執行
之聲請，暨訴訟費用之裁判均廢棄。
被上訴人應將坐落於台北縣鶯歌鎮○○段大湖小段466-26地號土
地上之建物即如附圖所示466-26B 部分面積十九平方公尺拆除，
返還土地予上訴人。
被上訴人應給付上訴人新台幣肆萬玖仟佰陸拾貳元及自民國九
十五年四月二十八日起至清償日止，按年息百分之五計算之利息
。
被上訴人應自民國九十五年四月一日起至返還土地之日止，按月
給付上訴人新台幣玖佰貳拾伍元。
其餘上訴駁回。
第一、二審訴訟費用，由被上訴人負擔百分之十一，餘由上訴人
負擔。
    事實及理由
壹、程序方面：
    查被上訴人患有唐氏症，業據被上訴人特別代理人丙○○提
    出診斷證明書、臺北駐大阪經濟文化辦事處認證書、中文譯
    本附卷可稽(見原審卷第87至89頁)，上訴人就被上訴人患有
    唐氏症亦無爭執，並向原審聲請為被上訴人選任特別代理人
    （見原審卷第92頁），經原審於民國 (下同)95 年5月30 日
    選任被上訴人之舅舅丙○○為其特別代理人，亦有戶籍謄本
    、裁定在卷可稽（見原審卷第102至105頁、第121頁） ，故
    本件被上訴人已經合法代理，合先敘明。
貳、實體方面：
一、上訴人主張：其為坐落臺北縣鶯歌鎮○○段大湖小段466-26
    地號土地（下稱系爭土地）之所有權人，位於被上訴人所有
    坐落同小段467-41地號土地後方，詎被上訴人在未得伊同意
    下，約自67年間起，搭蓋門牌號碼臺北縣鶯歌鎮○○路350
    號建物（下稱350號建物） 於系爭土地上，經其屢次催告，
    被上訴人仍拒不拆除，其自得依民法第767條之規定 ，請求
    被上訴人拆除如附圖所示466-26A （面積8平方公尺，即350
    號建物磚造部分）及466-26B（面積19平方公尺，即350號建
    物鐵皮造部分）。又其所有臺北縣鶯歌鎮○○段大湖小段46
    6-8、420-31地號土地由其出租予他人使用 ，該租賃契約標
    的之466-8土地面積為162平方公尺，另420-31土地面積為51
    平方公尺，合計為213平方公尺，其出租他人租金為每月新
    臺幣 (下同)2 萬元 ，換算每月每平方公尺租金約93.9元，
    系爭土地遭被上訴人占用之面積為27平方公尺，每月相當租
    金之不當得利為2,535.3元（即93.9元×27㎡＝2,535.3元）
    ，其自得以此標準請求被上訴人返還相當租金之不當得利等
    情，爰依民法第767條、第179條規定，求為命被上訴人應將
    系爭土地上如附圖所示466-26A磚造部分（面積8平方公尺）
    、466-26B鐵皮造部分（面積19平方公尺） 地上建物拆除，
    並將土地返還；及被上訴人應給付其15萬2,100元 (自90年4
    月1日起至95年3月31日止共計5年之不當得利) ，及自95年4
    月28日民事準備狀繕本送達翌日起至清償日止按年息5%計算
    之利息，並自95年4月1日起至返還上開土地之日止，按月給
    付伊2,535元之判決 (原審判決駁回上訴人之請求 ，上訴人
    不服，提起上訴) 。上訴人於本院主張：上訴人與訴外人游
    榮輝並無任何換地約定，系爭466-26A磚造部分及466-26B鐵
    皮造部分顯係無權占有系爭土地 ，不論被上訴人就466-26A
    磚造部分、466-26B 鐵皮造部分係所有權人或事實上處分權
    人，均應負拆除之責。又本件系爭466- 26A磚造部分、466-
    26B鐵皮造部分已完全占用系爭土地 ，非屬越界建築之情形
    ，故無民法第796 條之適用。另被上訴人於95年4月7日原審
    開庭時，已就其無權占有19平方公尺部分 (即350 號建物鐵
    皮造部分) 認諾，並表示願意拆除，原審未依民事訴訟法第
    384條之規定 ，就此19平方公尺之部分為被上訴人敗訴之判
    決，顯屬不當等語，並聲明：(一)原判決廢棄。(二)被上訴人應
    將坐落於系爭土地上如附圖所示466-26A磚造部分（面積8平
    方公尺）、466-26B鐵皮造部分（面積19平方公尺） 地上建
    物拆除，並將土地返還予上訴人。(三)被上訴人應給付上訴人
    15萬2,100元，及自95年4月28日民事準備狀繕本送達翌日起
    至清償日止按年息5%計算之利息，並自95年4月1日起至返還
    上訴聲明第二項所示土地之日止，按月給付上訴人2,535元
    。(四)第一、二審訴訟費用由被上訴人負擔。
二、被上訴人則以：系爭土地及隔鄰467-41地號土地 ，係67年4
    月16日由其母親楊月雲向訴外人游榮輝購買，依楊月雲及游
    榮輝間買賣契約第8條第4項約定「土地標的大湖段大湖小段
    467地號內與乙○○賣出隔壁連棟貳間份 ，店面每間18台尺
    」，當時楊月雲向游榮輝購買土地時，游榮輝及上訴人均在
    場指界，楊月雲後來即以被上訴人名義登記土地及建物，後
    楊月雲興建350號建物時，上訴人已知悉，依民法第796條規
    定，上訴人知其越界而不即為反對之表示，即不得再請求其
    移去或變更該建築物。又上訴人於66年間將原屬於游榮輝所
    有相鄰之467-39、467-84、467-38、467-83地號土地（下稱
    467-39等4筆土地）出賣他人興建房屋，而467-39等4筆土地
    原屬游榮輝所有，因上訴人之祖父游友朋以466-25及系爭土
    地與游榮輝交換，但因466-25及系爭土地當時登記游友朋家
    人共有，尚未登記於上訴人名義，故遲未辦理移轉登記，而
    上訴人依約應將系爭土地移轉予游榮輝，再由游榮輝移轉登
    記予其，故上訴人依土地交換契約有義務移轉系爭土地予其
    ，其自屬有權占有，上訴人不得請求其拆屋還地。另其居住
    日本幾十年，又罹患唐氏症，不可能去搭建350 號建物鐵皮
    造部分，該鐵皮造部分既非其搭建，且非由其占有使用，上
    訴人就該鐵皮造部分對其請求，為無理由。其所用466-26A
    磚造部分面積僅8平方公尺 ，依土地法第97條規定計算租金
    每月不過3、4百元 ，故上訴人請求每月高達2千多元之損害
    金實屬無據等語，資為抗辯。並於本院答辯聲明：(一)上訴駁
    回。(二)第二審訴訟費用由上訴人負擔。
三、兩造不爭執之事實：
  (一)坐落臺北縣鶯歌鎮○○段大湖小段466-26地號土地（即系爭
    土地）係上訴人所有，有土地登記謄本附卷可稽（見原審卷
    第29頁）。
  (二)被上訴人94年4月17日信函形式上為真正（見原審卷第9頁）
    。
  (三)坐落臺北縣鶯歌鎮○○段大湖小段467-41地號土地（下稱46
    7-41地號土地）係被上訴人之母楊月雲於67年4 月16日向游
    榮輝買受，並於69年12月9日以買賣為原因 ，登記為被上訴
    人所有，有土地登記謄本、買賣契約書在卷可稽（見原審卷
    第28頁、第141至142頁）。
  (四)坐落臺北縣鶯歌鎮○○路350號建物（即350號建物）迄未作
    保存登記；350 號建物1、2樓磚造及鐵皮造部分內部均相通
    ，無牆壁區隔磚造及鐵皮造，惟仍得從樓地板辨別其範圍。
四、按當事人雙方約定互相移轉金錢以外之財產權者，準用關於
    買賣之規定，為民法第398條所明文規定 ；次按買賣標的物
    已交付，但尚未移轉所有權與買受人者。倘買受人在取得所
    有權前，將其占有之標的物出賣於第三人，並移轉其占有，
    並不違反買賣契約的內容。於此情形，次買受人係基於一定
    法律關係自買受人取得占有，而買受人對出賣人又有占有之
    權利，自應認為次買受人對出賣人有合法占有的權源（最高
    法院92年度台上字第289號判決意旨參照） 。查上訴人之堂
    姪即游榮輝之子證人游如愚於原審審理時證稱：「系爭土地
    原係登記共有，伊父親游榮輝是2分之1，游國勳8分之1、游
    柄隆8分之1，游友朋4分之1，交換土地係原告 (即上訴人)
    與伊父親游榮輝打契約，466-1 地號（當時由該地之共有人
    約定）交游友朋分管，系爭土地係自466- 1地號分割出來，
    依據協議書466-1地號係由游友朋取得全部所有權 ，系爭土
    地游友朋亦取得全部所有權，系爭土地後來分給原告，原告
    及訴外人游明坡來找伊父親，當時467 地號全部係伊父親所
    有，因伊父親所有467-41係臨8米鶯桃路 ，與後方原告所有
    土地界址為斜的，原告來找伊父親約定將界址切成與鶯桃路
    平行，以利建築，此係67年左右之事，原告與伊父親合約後
    來房屋失火燒掉了，當時原告祖父已將466-1 土地及其他土
    地分給3個兒子分管，尚未分割，那時466-26 係由原告及其
    兄游錦文分管，當初伊父親與原告約定2 塊三角形畸零地將
    來可辦過戶時就要辦理過戶，原告那裡應該還有1份 ，但原
    告沒有拿出來，伊父親賣土地予楊月雲時有說土地可以再蓋
    出去些，楊月雲當初沒有蓋滿，伊父親有說大概可以蓋到哪
    裡，當時約定交換土地若有超過部分，以1坪7千元買，當時
    楊月雲興建磚造部分即係伊父親出賣之部分，伊父親與原告
    未明確約定界址到何處，僅說用到哪裡，若有超過部分即以
    1 坪7千元買，鶯桃路350號建物係楊月雲出資興建，約68年
    間蓋的，當時僅有磚造，鐵皮部分伊不知何時蓋，伊跟原告
    說楊月雲後面沒有蓋多少面積，等楊月雲蓋好，原告土地問
    題也解決了，再來看如何協調，再辦理過戶，原告也說好，
    當初係交換土地在先再和楊月雲簽買賣契約，當時沒有和原
    告算實際補貼每坪7千元之差額 ，但原告有說已算給伊父親
    ，伊問原告沒有量怎麼知道面積多少，原告拿合約書給伊看
    上面寫了幾坪，磚造部分面積伊等有義務給楊月雲，差多少
    錢伊等再跟原告算，原告去年跟伊說不要講交換土地合約之
    事，後來原告就起訴。伊父親與原告交換土地後來均配合過
    戶予原告指定之第三人游明聰，系爭土地到83年原告才辦好
    登記，但原告一直拖不願過戶」等語（原審卷第155至第157
    頁）。因證人游如愚與上訴人尚有親戚關係，故其所言，無
    偏頗之虞。且467-41地號與系爭土地間於地籍圖上之界址確
    實非與鶯桃路平行，該界址與游榮輝原有之467-38、467-39
    地號土地與上訴人出售他人之466-23、466- 22 地號土地界
    址確在同一直線上，而構成2 個對立之3角形（原審卷第143
    頁），上訴人原有之466-23、466-22地號土地未面臨道路，
    出售他人興建房屋不便，足證游如愚證稱其父游榮輝為方便
    兩邊興建房屋之便，而與上訴人約定交換土地，自堪採信。
    復核上訴人提出楊月雲與游榮輝間買賣契約上記載：土地標
    的大湖段大湖小段467 地號與乙○○賣出隔壁連棟貳間份店
    面每間拾捌台尺等文字 (原審卷第27頁) ，堪認游榮輝出售
    467-4 1地號土地予楊月雲時，上訴人確已將其所有之466-2
    3、466-22地號土地連同與游榮輝換得之467-38、467-39、4
    67、467-83、467-84地號土地出售他人並興建房屋完畢，是
    上訴人既與游榮輝約定將如附圖所示466-24A 部分與游榮輝
    之土地交換，由游榮輝出賣予楊月雲興建房屋，上訴人並向
    證人游如愚表示已與游榮輝找給補貼金額完畢，自堪認上訴
    人確已同意將系爭土地466-26A部分交付予游榮輝及楊月雲
    興建房屋，足見上訴人與游榮輝於互易約定時，上訴人已將
    系爭土地交付游榮輝，但系爭土地所有權尚未移轉，惟游榮
    輝於取得互易之系爭土地所有權時，將系爭土地出賣予第三
    人楊月雲，並會同上訴人到場指界移轉系爭土地之占有予楊
    月雲，楊月雲基於上訴人之同意及其與游榮輝之買賣關係，
    自游榮輝取得占有，而游榮輝對於上訴人因有互易約定而有
    合法占有系爭土地之權利，依上開判決意旨，自應認次承買
    人即楊月雲對上訴人有合法占有之權源，殊難謂楊月雲興建
    之350號建物如466-26A所示磚造部分無權占有系爭土地。即
    令被上訴人因嗣後取得350 號建物之房屋稅籍而取得其事實
    上處分權，亦難謂被上訴人就350號建物如附圖所示466-26A
    之磚造部分為無權占有。被上訴人就466-26A 磚造部分既為
    有權占有，上訴人自不得請求拆屋還地及請求被上訴人給付
    相當租金之不當得利。
五、次按房屋納稅義務人並非必為房屋所有權人，納稅義務人名
    義不得作為認定所有權人之依據（最高法院70年台上字第37
    60號判例、40年台上字第126號判例意旨參照） 。又不動產
    物權，依法律行為而取得、設定、喪失及變更者，非經登記
    ，不生效力，民法第758亦有明文。經查350號建物係楊月雲
    出資興建，業據證人游如愚證述綦詳（原審卷第156頁)，且
    上訴人亦自認楊月雲蓋房子係在都市計畫實施前即68年間搶
    建，土地則於69年始過戶予被上訴人 (原審卷第158頁)，而
    被上訴人係56年7月18日生 ，有其提出戶籍謄本在卷可按（
    原審卷第105頁），是被上訴人於350號建物興建時之68年間
    僅年約12歲，當無可能出資興建350號建物，是350號建物磚
    造部分確係楊月雲出資興建，並由楊月雲原始取得350 號建
    物之所有權，而350號建物迄未辦理保存登記 ，此觀其坐落
    之被上訴人所有467-41地號土地登記謄本上並無坐落建物建
    號資料即明（原審卷第28頁）。況縱令被上訴人登記為350
    號建物之房屋稅納稅義務人，亦僅取得350 號建物之事實上
    處分權，難認被上訴人已取得350號建物之所有權 。嗣後被
    上訴人已將350號建物出租他人 ，而承租人自行興建如附圖
    所示466 -26B鐵皮造部分，係因添附而由事實上處分權人取
    得該增建部分，應認被上訴人就如附圖所示466-26B 鐵皮造
    部分已取得事實上處分權，被上訴人對此亦不爭執，如附圖
    所示466-26B 鐵皮造部分既係無權占有系爭土地，則該鐵皮
    造部分之事實上處分權人即被上訴人自有拆除之義務與權能
    。按所有人對於無權占有或侵奪其所有物者，得請求返還之
    ，對於妨害其所有權者，得請求除去之，有妨害其所有權之
    虞者，得請求防止之，為民法第767條所明文規定 。經查如
    附圖所示466-26B 鐵皮造部分之事實上處分權人既經認定屬
    於被上訴人，而上開占有又無任何正當權源，上訴人依上開
    規定，請求被上訴人拆除並返還前述鐵皮造部分占用之系爭
    土地，即屬有據，應予准許。
六、又按民法第179條前段規定 ，無法律上原因而受有利益致他
    人受有損害，應返還其利益。被上訴人無法律上原因，就其
    有事實處分權之鐵皮造部分之房屋，占用如附圖所示466-26
    B部分計19平方公尺使用 ，消極減免其應支付使用土地之代
    價而受有利益，同時使上訴人受有相當租金之損害，依最高
    法院61年台上字第1695號判例意旨：「無權占有他人土地，
    可能獲得相當於租金之利益為社會通常之觀念」，並參照土
    地法第105條基地準用同法第97條「城市地方房屋之租金，
    以不超過土地及其建築物申報總價年息百分之十為限」等規
    定，被上訴人自應給付相當於租金之使用代價。查系爭土地
    屬旱地，如附圖466-26B鐵皮造部分附合於前揭附圖所示466
    -26A磚造部分，為2樓建物，目前1樓為修車廠，建物後方牆
    壁與後方建物隔開，但仍保留1、2樓間地板，如附圖所示46
    6-26B部分並未緊臨鶯桃路，此有原審勘驗筆錄及附圖 ( 原
    審卷第44頁、第47頁）在卷可考，經斟酌基地之位置，工商
    繁榮之之程度，被上訴人利用基地之經濟價值及所受利益等
    項，因認以上開土地申報地價年息10% 作為計算不當得利之
    標準為適當。上訴人於87年10月27日因分割取得系爭土地所
    有權，當時申報地價為每平方公尺4,667.2元，93年1月起每
    平方公尺5,840元，此有系爭土地謄本 (原審卷第29頁)在卷
    可考，則上開不當得利即應以此為計算依據，從而上訴人請
    求自90年4月1日起至95年3月31日之不當得利應為4萬9362元
    (90年4月1日起至92年12月31日止共33個月；19×4,667.2×
    10%÷12＝738.9733，元以下4捨5入，739×33＝24,387；93
    年1月1日至95年3月31日止共27個月，19×5,840 ×10%÷12
    ＝924.666，元以下4捨5入，925×27＝24,975；24,387+24,
    975＝49,362 ) ，另自95年4月1日起至拆屋還地止，每月給
    付相當於租金之不當得利925元，為有理由，應予准許 ，逾
    此部分之請求，為無理由，不應准許。
七、綜上所述，上訴人本於所有權及不當得利之法律關係，請求
    被上訴人拆除系爭土地上如附圖所示466-26B 部分面積19平
    方公尺之鐵皮造房屋，返還土地，並自90年4月1日起至95年
    3 月31日止不當得利損害金4萬9,362元並自民事準備狀繕本
    送達翌日 (即95年4月28日)起至清償日止按年息5%計算之利
    息，暨自95年4月1日起至返還上開土地止按月給付925元 ，
    為有理由，應予准許，逾此部分之請求，為無理由，不應准
    許。原審就上開應准許部分，為上訴人敗訴之判決，並駁回
    其假執行之聲請，即有未洽，上訴意旨指摘原判決此部分不
    當，求予廢棄改判，為有理由，爰由本院就此部分予以廢棄
    ，改判如主文第一、二、三、四項所示。至上開不應准許部
    分原審為上訴人敗訴之判決，並駁回其假執行之聲請，經核
    於法並無不合，上訴意旨指摘原判決此部分不當，求予廢棄
    改判，為無理由，應予駁回。
八、本件事證已臻明確，上訴人聲請向財政部台灣北區國稅局調
    閱楊月雲之繼承系統表及其遺產清冊明細、繼承協議分割書
    、系爭350建號建物1、2樓磚造部分及1樓鐵皮造部分之房屋
    稅稅籍資料，即無調查必要，至兩造其餘主張、攻擊防禦方
    法及其他未經援用之證據，經審酌尚無礙於本院前述之認定
    ，無一一論究之必要。
九、據上論結，本件上訴為一部有理由，一部無理由，依民事訴
    訟法第449條第1項、第450條、第79條，判決如主文。
中　　華　　民　　國　　96　　年　　8 　　月　　14　　日
                    民事第13庭
                        審判長法　官  黃嘉烈
  　　　　　　　　　　　　　　法　官  高鳳仙
  　　　　　　　　　　　　　　法　官  許文章
正本係照原本作成。
不得上訴。
中　　華　　民　　國　　96　　年　　8 　　月　　14　　日
　　　　　　　　　　　　　　　書記官  陳明俐
